臺灣桃園地方法院民事判決　　　　　 110年度家繼簡字第24號
原　　　告　陳建明　
被　　　告　陳建維　
　　　　　　陳哲修　
　　　　　　楊智㨗　
　　　　　　楊金龍　
　　　　　　楊玉琳　
上列當事人間請求分割遺產等事件，本院於民國110 年10月14日
言詞辯論終結，判決如下：
    主      文
被繼承人陳邱螺花所遺如附表一所示之遺產，應由原告取得。
訴訟費用由兩造依附表二所示之應繼分比例負擔。
    事實及理由
壹、程序事項：
    本件被告陳哲修、楊智㨗、楊金龍、楊玉琳經合法通知，均
    未於言詞辯論期日到場，核無民事訴訟法第386 條各款所列
    情形，依家事事件法第51條準用民事訴訟法第385 條第1 項
    前段規定，爰依原告之聲請，由其一造辯論而為判決。
貳、實體事項：
一、原告主張略以：被繼承人陳邱螺花於民國108 年5 月9 日死
    亡，遺有如附表一所示之遺產（下稱系爭遺產），合法繼承
    人為子女即次子即原告、三子即被告陳建維，應繼分各為4
    分1 ，因被繼承人陳邱螺花之長子陳建成（於90年9 月8 日
    死亡）、長女陳秀鳳（於89年8 月5 日死亡）均先於被繼承
    人陳邱螺花死亡，故由陳建成之長子即被告陳哲修代位陳建
    成繼承，應繼分4 分之1 ，另由陳秀鳳之子女即被告楊智㨗
    、楊金龍、楊玉琳代位陳秀鳳繼承，應繼分各為12分之1 ，
    故兩造之應繼分如附表二所示。兩造為被繼承人陳邱螺花之
    全體繼承人，被繼承人陳邱螺花所遺系爭遺產，自屬兩造公
    同共有，而本件又無不能分割遺產之約定，亦無以遺囑禁止
    分割遺產之情形，原告爰依民法第1164條之規定訴請分割遺
    產，於法並無不合。而被繼承人陳邱螺花死亡後由原告負責
    處理被繼承人陳邱螺花之後事，並由原告代墊喪葬費用新臺
    幣（下同）730,000 元，自應由被繼承人陳邱螺花之遺產支
    付，應先從系爭遺產扣除。因被繼承人陳邱螺花所遺系爭遺
    產，共存款684,970 元，扣除應返還原告所代墊之喪葬費用
    730,000 元，已無剩餘，故本件被繼承人陳邱螺花遺產於分
    割後應由原告單獨取得等語。並聲明：兩造就被繼承人陳邱
    螺花所遺如附表一之遺產，應由原告單獨取得。
二、被告陳哲修、楊智㨗、楊金龍、楊玉琳均未於言詞辯論期日
    到場，亦未提出書狀作何聲明或陳述。
三、經查，原告主張之上開事實，業據其提出被繼承人陳邱螺花
    之死亡證明書、陳建成、陳秀鳳之除戶資料、繼承系統表、
    兩造之戶籍謄本、財政部北區國稅局遺產稅免稅證明書、估
    價單、免用統一發票收據、桃園市市庫收入繳款書、免用發
    票收據、瑞泰禮儀公司估價單等件為證（見本院卷第9 頁至
    第24頁）。復經本院依職權向財政部北區國稅局調閱本件遺
    產稅免稅證明書查閱無訛，又為到庭之被告所不爭執，自堪
    信原告上開主張為真實。
四、得心證理由：
  ㈠按遺產繼承人，除配偶外，依左列順序定之：1.直系血親卑
    親屬。2.父母。3.兄弟姊妹。4.祖父母；配偶有相互繼承遺
    產之權，其應繼分，依左列各款定之：2.與第1138條所定第
    二順序或第三順序之繼承人同為繼承時，其應繼分為遺產二
    分之一；繼承人得隨時請求分割遺產，但法律另有規定或契
    約另有訂定者，不在此限；同一順序之繼承人有數人時，按
    人數平均繼承；又繼承人有數人時，在分割遺產前，各繼承
    人對於遺產全部為公同共有，民法第1138條、第1144條第2
    款、第1164條、第1141條、第1151條分別定有明文。另按公
    同共有物之分割，除法律另有規定外，準用關於共有物分割
    之規定；又共有物之分割，依共有人協議之方法行之；分割
    之方法不能協議決定者，法院得因任何共有人之請求，命為
    以原物分配於各共有人，以原物分配時，如共有人中有未受
    分配，或不能按其應有部分受分配者，得以金錢補償之；以
    原物為分配時，因共有人之利益或其他必要情形，得就共有
    物之一部分仍維持共有，民法第830 條第2 項、第824 條第
    1 項、第2 項第3 款、第4 款規定甚明。又法院定遺產分割
    之方法，固有自由裁量之權，不受共有人主張之拘束，但仍
    應斟酌當事人之聲明、遺產之性質及價值、經濟效用、使用
    現狀、全體繼承人之利益等因素為分割，以符合公平經濟原
    則。經查，本件原告、被告分別為被繼承人陳邱螺花之子女
    及孫子女，為全體繼承人，是兩造之應繼分各為附表二所示
    ，而被繼承人陳邱螺花有系爭遺產尚未分割等節，已如前述
    ，復查無兩造就被繼承人之系爭遺產另訂有契約或該遺產有
    不得分割之情形，兩造就系爭遺產之分割迄未達成協議，則
    原告訴請分割系爭遺產，洵屬有據。
  ㈡又按關於遺產管理、分割及執行遺囑之費用，由遺產中支付
    之，民法第1150條前段定有明文。另被繼承人之喪葬費用是
    否屬繼承費用，法雖無明文，但依遺產及贈與稅法第17條第
    1項第9款規定意旨，喪葬費自應由繼承財產扣除，臺灣高等
    法院100年度家上字第209號判決意旨可資參照。
  ㈢經查，原告主張代墊被繼承人陳邱螺花之喪葬費用共730,00
    0 元等情，業據提出估價單、免用統一發票收據、桃園市市
    庫收入繳款書、免用發票收據、瑞泰禮儀公司估價單等件存
    卷為證（見本院卷第18頁至第24頁），復經到庭之被告陳建
    維所不爭執，又被告陳哲修、楊智㨗、楊金龍、楊玉琳經合
    法通知未到庭，且未具狀為爭執，依家事事件法第51條準用
    民事訴訟法第280 條第3 項之規定，視為自認，是原告代墊
    被繼承人陳邱螺花之喪葬費用共730,000 元，此部分堪認為
    真實。是以，原告所代墊之喪葬費用，依前開法條及說明，
    自可先從遺產中扣還。因此原告主張應先從系爭遺產中扣還
    73 0,000元予原告，於法有據，惟被繼承人陳邱螺花所遺系
    爭遺產為存款共684,970 元及其孳息，尚不足以全部清償原
    告所代墊之喪葬費用730,000 元，從而，原告主張被繼承人
    所遺系爭遺產應分歸由原告取得，自屬有據。
  ㈣綜前，兩造為被繼承人陳邱螺花之繼承人，兩造應繼分如附
    表二所示，原告主張其有代被繼承人陳邱螺花支付喪葬費用
    共730,000元，應由被繼承人陳邱螺花之系爭遺產即存款684
    ,970元及其孳息中先行扣還，尚有不足，故系爭遺產已無剩
    餘，因此，被繼承人陳邱螺花所遺系爭遺產自應由原告取得
    。
五、綜上所述，原告依民法第1164條規定請求分割系爭遺產，本
    院審酌原告代墊被繼承人陳邱螺花喪葬費用共730,000 元，
    應先從被繼承人陳邱螺花所遺之系爭遺產即存款684,970 元
    及其孳息中先行扣還，尚有不足，從而原告主張被繼承人陳
    邱螺花所遺之系爭遺產，應由原告取得，為有理由，應予准
    許。
六、末按因共有物分割、經界或其他性質上類似之事件涉訟，由
    敗訴當事人負擔訴訟費用顯失公平者，法院得酌量情形，由
    勝訴之當事人負擔其一部，民事訴訟法第80條之1 定有明文
    。又分割遺產之訴，核其性質，兩造本可互換地位，本件原
    告請求分割遺產雖於法有據，然被告之應訴乃法律規定所不
    得不然，兩造顯均因本件訴訟而互蒙其利，為求公允，爰以
    兩造分配遺產之比例即兩造之應繼分，酌定本件訴訟費用之
    分擔，應屬公允。
七、本件事證已臻明確，兩造其餘之攻擊防禦方法及所提證據，
    經審酌後認均無礙判決之結果，爰不予一一論述。
八、據上論結，本件原告之訴為有理由，依家事事件法第51條，
    民事訴訟法第385 條第1 項前段、第80條之1 ，判決如主文
    。
中    華    民    國   110    年    10    月    25    日
                   家事法庭     法  官  姚重珍
以上正本係照原本作成。
如對本判決上訴，須於判決送達後20日之不變期間內，向本院提
出上訴狀。
                                書記官  王小萍
中    華    民    國   110    年    10    月    26    日
附表一：被繼承人陳邱螺花所遺之遺產
┌──┬──┬────────┬──────────┬───────────┐
│編號│種類│遺產名稱        │數額（新臺幣）      │  分割方法            │
├──┼──┼────────┼──────────┼───────────┤
│ 1  │存款│大園區農會潮音分│139,727元及其孳息   │扣償原告代墊被繼承人陳│
│    │    │部              │                    │邱螺花之喪葬費730,000 │
├──┼──┼────────┼──────────┤元後（尚有不足），已無│
│ 2  │存款│大園郵局        │545,243元及其孳息   │剩餘，應由原告取得。  │
└──┴──┴────────┴──────────┴───────────┘
附表二：應繼分比例
┌──┬─────┬────────┐
│編號│繼 承 人  │應繼分比例      │
├──┼─────┼────────┤
│ 1  │陳建明    │4分之1          │
├──┼─────┼────────┤
│ 2  │陳建維    │4分之1          │
├──┼─────┼────────┤
│ 3  │陳哲修    │4分之1          │
├──┼─────┼────────┤
│ 4  │楊智㨗    │12分之1         │
├──┼─────┼────────┤
│ 5  │楊金龍    │12分之1         │
├──┼─────┼────────┤
│ 6  │楊玉琳    │12分之1         │
└──┴─────┴────────┘